臺灣高等法院臺中分院刑事判決
110年度上易字第709號

上  訴  人  
即  被  告  賴榮賢



上列上訴人即被告因妨害自由等案件，不服臺灣臺中地方法院10
9年度易字第3149號中華民國110年4月22日第一審判決（起訴案
號：臺灣臺中地方檢察署108年度偵字第34240號），提起上訴，
本院判決如下：
    主  文
上訴駁回。
    犯罪事實
一、賴榮賢係○○消防工程實業社（下稱○○實業社）之下包廠
    商。緣○○○○實業有限公司（下稱○○公司）於民國108
    年間，承攬家福股份有限公司（下稱家福公司）所經營位在
    臺中市○○區○○00街000號之家樂福便利購大墩11店（下
    稱上開大墩11店）之「T1臺中大墩11店消防缺失改善工程」
    （下稱上開消防工程），○○公司則於同年5月間，將工程
    分包予○○實業社，○○實業社再將部分工程轉包予賴榮賢
    施作，嗣因○○實業社承攬之消防工程有缺失，家福公司於
    同年6月間，通知○○公司改善，○○公司通知○○實業社
    改善，雙方因此發生糾紛，○○公司乃終止與○○實業社間
    之承攬合約，賴榮賢因而無法向○○實業社取得施作報酬。
    賴榮賢明知其與家福公司、○○公司間無契約關係，其應係
    向○○實業社索討施作報酬，竟各別起意，分別為下列行為
    ：
  ㈠賴榮賢基於恐嚇危害安全之單一接續犯意，於108年8月2日起
    至同年月16日止，每日或2、3日一次，以電話及或親自到場
    等方式，向上開大墩11店店長○○○大聲恫稱：「如果沒有付
    錢，我就要來店內，把我裝的東西拆掉，我認識很多議員，
    你們不付錢，就要找人來開記者會，來鬧場，讓你們生意不
    用做、看你們會不會怕」等語，以加害○○○所管領之財產及
    所負責營運之大墩11店之商譽等財產、名譽之事恐嚇○○○，
    使○○○因而心生畏懼，致生危害於安全。
  ㈡賴榮賢基於恐嚇危害安全之單一接續犯意，於108年8月27日
    ，透過LINE通訊軟體傳送之方式，向○○公司之經理○○○恐嚇
    稱：「這是最後一次聯絡，大家沒有談的空間了」、「你○○
    信用準備爛了吧」、「你莊肖維嗎？」、「有人會打給你」
    、「信譽爛你的事」等語，以加害○○○負責掌管
    工程發包等事項之○○公司之信譽及○○○在公司或職場上
    之聲譽等名譽之事恐嚇○○○，使○○○因而心生畏懼，致生危害
    於安全。
二、案經○○○訴請臺灣臺中地方檢察署檢察官偵查起訴。
    理  由
壹、關於證據能力部分：
一、被告以外之人於偵查中向檢察官所為之陳述，除顯有不可信
    之情況者外，得為證據，刑事訴訟法第159 條之1 第2 項定
    有明文，而該條之立法理由係認被告以外之人（包括證人、
    鑑定人、告訴人、被害人及共同被告等）之陳述如在法官面
    前為之，因其任意陳述之信用性係在已受確定保障之情況下
    所為，自得作為證據。而現階段刑事訴訟法規定檢察官代表
    國家偵查犯罪、實施公訴，依法其有訊問被告、證人及鑑定
    人之權，證人、鑑定人且須具結，而實務運作時，檢察官偵
    查中向被告以外之人所取得之陳述，原則上均能遵守法律規
    定，不致違法取供，其可信度極高，職是，被告以外之人前
    於偵查中已具結而為證述，除反對該項供述得具有證據能力
    之一方，已釋明「顯有不可信之情況」之理由外，即不宜遽
    指該證人於偵查中之陳述不具證據能力。本件證人○○○、○○○
    於偵查中在檢察官前所為陳述，已經依法具結，前揭證人均
    未提及檢察官在訊問時有不法取供之情形，被告亦未釋明上
    開證人之陳述有何顯不可信之情況，依上開規定，上開證人
    於偵查中之證述，自均具有證據能力。
二、刑事訴訟法第159 條之5 規定：「（第1 項）被告以外之人
    於審判外之陳述，雖不符前4 條之規定，而經當事人於審判
    程序同意作為證據，法院審酌該言詞陳述或書面陳述作成時
    之情況，認為適當者，亦得為證據。（第2 項）當事人、代
    理人或辯護人於法院調查證據時，知有第159 條第1 項不得
    為證據之情形，而未於言詞辯論終結前聲明異議者，視為有
    前項之同意。」，其立法意旨在於傳聞證據未經當事人之反
    對詰問予以核實，原則上先予排除，惟若當事人已放棄詰問
    或未聲明異議，基於證據資料愈豐富，愈有助於真實發現之
    理念，且強化言詞辯論原則，法院自可承認該傳聞證據例外
    擁有證據能力。又按刑事訴訟法第159 條之5 立法意旨，在
    於確認當事人對於傳聞證據有處分權，得放棄反對詰問權，
    同意或擬制同意傳聞證據可作為證據，屬於證據傳聞性之解
    除行為，如法院認為適當，不論該傳聞證據是否具備刑事訴
    訟法第159 條之1 至第159 條之4 所定情形，均容許作為證
    據，不以未具備刑事訴訟法第159 條之1 至第159 條之4 所
    定情形為前提。本案判決下列所引用被告以外之人於審判外
    之陳述，被告及其辯護人於原審審理時對於上開證據之證據
    能力均表示沒有意見（見原審卷第198至200 頁），被告於
    本院審理時並未到庭，且檢察官、被告均未於言詞辯論終結
    前聲明異議，本院審認上開證據作成時之情況，應無違法取
    證或不當情事，且與本案待證事實間，復具有相當之關聯性
    ，以之作為證據應屬適當，依刑事訴訟法第159 條之5 規定
    ，自有證據能力。
貳、實體部分：
一、被告於本案審理時雖經合法傳喚而未到庭陳述，而其於原審
    審理時固坦承於上開犯罪事實欄一、㈠、㈡所示之時間，以上
    開方式，分別向被害人○○○、告訴人○○○說上開話語之事實不
    諱，惟矢口否認有何恐嚇危害安全犯行，辯稱：伊向○○○說
    上開話語之原因，係伊要向○○公司索取伊施作上開消防工程
    之報酬；另當時○○○先答應給我報酬，嗣後又反悔，伊才會
    向○○○說上開話語云云。
二、認定犯罪事實所憑之證據及理由：
  ㈠○○公司於108年間，承攬家福公司之上開消防工程，○○公司則
    於同年5月間，將該工程分包予○○實業社，○○實業社再將部
    分工程轉包予其下包廠商即被告施作。因○○實業社承攬之消
    防工程有缺失，家福公司於同年6月間，通知○○公司改善，○
    ○公司通知○○實業社改善，雙方因此發生糾紛，○○公司乃終
    止與○○實業社間之承攬合約，被告因而無法向○○實業社取得
    施作該消防工程之報酬等情，業據被告於偵查中自陳在卷〈
    見108年度他字第8797號卷〈下稱他字卷〉第28頁〉，核與證人
    即○○公司工務部經理○○○、證人即上開大墩11店店長○○○於偵
    查、原審審理時證述之情節相符〈見他字卷第29頁、108年度
    偵字第34240號卷（下稱偵卷）第44至45頁；原審卷第145至
    179頁〉，此外，復有○○實業社報價單、承包付款相關電子郵
    件在卷可資佐證（見他字卷第15至17頁），是以此部分事實
    自堪認定。足認被告明知其與家福公司、○○公司間並無契約
    關係，其若要請求施作報酬應向○○實業社索討。
  ㈡按所謂恐嚇，凡一切言語、舉動足以使他人生畏懼心者，均
    包含在內（最高法院22年上字第1310號判例參照）。亦即刑
    法上恐嚇罪之恐嚇，係指以危害通知他人，使該人主觀上生
    畏怖心之行為，恐嚇之手段並無限制，其以言語、文字為之
    者無論矣，至於危害通知之方法，亦無限制，無論明示之言
    語、文字、動作或暗示之危害行為，苟已足使對方理解其意
    義之所在，並足以影響其意思之決定與行動自由者均屬之，
    又即使其所為之手段，在一般社會通念上，未達不能抗拒之
    程度，仍屬當之，且其通知危害之方法僅須足使對方理解其
    意義，並足以影響其意思之決定與行動自由均屬之。又刑法
    第305 條之恐嚇危害安全罪，僅以受惡害之通知者心生畏懼
    而有不安全之感覺為已足，不以發生客觀上之危害為要件（
    最高法院27年度決議㈠參照）。再刑法第305條恐嚇罪之恐嚇
    ，係僅以通知加害之事使人恐佈為已足，不必果有加害之意
    思，更不須有實施加害之行為（最高法院75年度台上字第54
    80號判決可參）。
　㈢經查：
  ⒈犯罪事實欄一、㈠部分：
  ⑴被告於上開時間，以上開方式，向被害人即上開大墩11店店
    長○○○說「如果沒有付錢，我就要來店內，把我裝的東西拆
    掉，我認識很多議員，你們不付錢，就要找人來開記者會，
    來鬧場，讓你們生意不用做、看你們會不會怕」等語等情，
    業據被告於偵訊、原審審理時自承不諱（見他字卷第28頁；
    原審卷第85頁），核與證人即被害人○○○於偵訊、原審審理
    時證述之情節相符（見偵卷第43至45頁；原審卷第145至160
    頁），是以此部分事實自堪先予認定。
  ⑵證人○○○於原審審理時證稱：我是上開大墩11店店長，被告於
    上開時間，以上開方式，向我說上開話語，因為被告講得很
    大聲、很兇，且臉長得比較兇一點，以被告當時之情緒、聲
    音、音量，我當時會害怕，我有向被告說明，要找他的上游
    廠商，不是找我們，但被告不聽，被告說因為我在這，故他
    每次來都會找我，被告來的時候，我們有打電話給警察，但
    等被告走了，警察才來。我是上開大墩11店現場最高主管，
    該店的設施、物品係由我負責管理、保管，若有毀損要處理
    ，我是最高負責人，由我負責處理，且我要負責店的順利經
    營，若有人來鬧場，一定會影響店的順利營運，故我會害怕
    ，被告每次來都很大聲，全部的客人都會看，等被告走後，
    很多客人都會問是什麼情況、怎麼了，這對店多少有影響，
    被告如果來鬧，我們上開大墩11店的生意就不用做了，我擔
    心會影響我負責之上開大墩11店的營運，亦會擔心被告若來
    拆掉東西，上開大墩11店的設施會受影響等語（見原審卷第
    145至160頁）。足認被害人○○○係上開大墩11店店長，為該
    店現場最高主管，負責管領該店的設施、物品及使該店順利
    營運，被告明知家福公司與其並無契約關係，其應係向○○實
    業社索討施工報酬，卻以上開方式向被害人○○○大聲恫稱：
    「如果沒有付錢，我就要來店內，把我裝的東西拆掉，我認
    識很多議員，你們不付錢，就要找人來開記者會，來鬧場，
    讓你們生意不用做、看你們會不會怕」等語，即表示倘家福
    公司沒有付款，其將拆掉被害人○○○所負責管領之上開大墩1
    1店設施等財產，及要在被害人○○○負責使之順利營運之上開
    大墩11店鬧場，使上開大墩11店無法正常營運，則綜合觀察
    被告恐嚇之內容、方式、客觀環境、被害人○○○之個人情況
    及外在表現等情狀，被告前揭所為，已足使身為上開大墩11
    店店長之被害人○○○擔心其所管領之財產及其所負責營運之
    大墩11店之商譽受侵害而承受精神壓力，致心生畏懼，被告
    顯係以加害財產、名譽之事項恐嚇被害人○○○，且被害人○○○
    於偵查、原審審理時均證稱其因此心生畏懼。
　⑶綜上所述，被告於上開時間，以上開方式，向被害人○○○大聲
    恫稱上開話語，以加害財產、名譽之事恐嚇被害人○○○，使
    被害人○○○心生畏懼，致生危害於安全，堪予認定。被告上
    開所辯顯係事後卸責之詞，不足採信。本案事證已臻明確，
    被告恐嚇危害安全犯行堪予認定，應依法予以論罪科刑。
  ⒉關於犯罪事實欄一、㈡部分：
  ⑴被告於上開時間，以LINE通訊軟體傳送之方式，向告訴人○○○
    說「這是最後一次聯絡，大家沒有談的空間了」、「你○○信
    用準備爛了吧」、「你莊肖維嗎？」、「有人會打給你」、
    「信譽爛你的事」等語等情，業據被告於偵訊、原審審理時
    自承不諱（見他字卷第28頁；原審卷第85頁），核與證人即
    告訴人○○○於偵訊、原審審理時證述情節相符（見偵卷第32
    頁；原審卷第161至179頁），是以此部分事實自堪先予認定
    。
  ⑵證人○○○於原審審理時證稱：我是○○公司工務部經理，負責掌
    管發包、買材料、工程之進度、驗收，我直接對○○公司法定
    代理人賴思樺負責。被告去上開大墩11店說○○公司沒有付錢
    的事情，上開大墩11店店長○○○有轉知我。但○○公司和被告
    從來沒有合約關係，○○公司沒有積欠被告任何工程款。被告
    於上開時間，以上開方式，向我說上開話語，我覺得很有威
    脅性，因為被告說「你○○信用準備爛了吧」，我就覺得他是
    要對○○公司做出什麼樣的行為，我代表公司，故被告來威脅
    我，因為○○公司的信用壞了，我的信用也會壞，也會被影響
    ，即如果○○公司信譽受到影響，我在○○公司任職，我自己個
    人亦會受到影響，之後去找小包發包工程都會受到影響，且
    工程界很小，傳出去○○公司信譽會受到很大的影響，對我個
    人工作業務上之表現亦會有影響，影響到我在公司或職場上
    之聲譽，再者，倘家福公司覺得○○公司係問題廠商，○○公司
    之後怎麼標工程，事實上本案之後，○○公司工程量減少非常
    多等語（見原審卷第161至179頁）。足認告訴人○○○係○○公
    司工務部經理，負責掌管工程發包、買材料、工程之進度、
    驗收，被告明知○○公司與其並無契約關係，其應係向○○實業
    社索討施工報酬，卻以上開方式向告訴人○○○恫稱：「這是
    最後一次聯絡，大家沒有談的空間了」、「你○○信用準備爛
    了吧」、「你莊肖維嗎？」、「有人會打給你」、「信譽爛
    你的事」等語，即表示要使○○公司信譽敗壞，則綜合觀察被
    告恐嚇之內容、方式、客觀環境、告訴人○○○之個人情況及
    外在表現等情狀，被告前揭所為，已足使身為○○公司工務部
    經理之告訴人○○○擔心其負責上開事項之○○公司信譽及其自
    己在公司或職場上之聲譽受侵害而承受精神壓力致心生畏懼
    ，被告顯係以加害名譽之事項恐嚇告訴人○○○，且告訴人○○○
    於偵查、原審審理時均證稱其因此心生畏懼。
　⑶綜上所述，足認被告於上開時間，以上開方式，向告訴人○○○
    恫稱上開話語，以加害名譽之事恐嚇告訴人○○○，使告訴人○
    ○○心生畏懼，致生危害於安全，堪予認定。被告上開所辯顯
    係事後卸責之詞，不足採信。本案事證已臻明確，被告恐嚇
    危害安全犯行堪予認定，應依法予以論罪科刑。
三、論罪部分：
  ㈠按刑法第305條雖經總統於108年12月25日修正公布，並自108
    年12月27日施行。惟因上開條文於72年6月26日後並未修正
    ，故於94年1月7日刑法修正施行後，所定罰金之貨幣單位為
    新臺幣，且其罰金數額依刑法施行法第1條之1第2項前段規
    定提高為30倍。本次修法僅係將上開條文之罰金數額調整換
    算後予以明定，則適用法律之結果並無任何差異，是應逕予
    適用上開條文現行之規定，毋庸為新舊法之比較。
  ㈡核被告就犯罪事實欄一、㈠、㈡部分所為，均係犯刑法第305條
    恐嚇危害安全罪。
  ㈢被告就犯罪事實欄一、㈠、㈡之行為，各係於密切接近之時地
    實施，且係侵害同一之法益，各行為之獨立性極為薄弱，依
    一般社會健全觀念，在時間差距上，難以強行分開，在主觀
    上顯係基於單一之犯意，接續數次恐嚇危害安全，應認各係
    屬接續犯，而各為包括之一罪。
  ㈣被告所犯上開2次恐嚇危害安全犯行間，犯意各別，行為互殊
    ，應予以分論併罰。
  ㈤次按刑法第47條第1項有關累犯加重本刑部分，不生違反憲法
    一行為不二罰原則之問題。惟其不分情節，基於累犯者有其
    特別惡性及對刑罰反應力薄弱等立法理由，一律加重最低本
    刑，於不符合刑法第59條所定要件之情形下，致生行為人所
    受之刑罰超過其所應負擔罪責之個案，其人身自由因此遭受
    過苛之侵害部分，對人民受憲法第8條保障之人身自由所為
    限制，不符憲法罪刑相當原則，牴觸憲法第23條比例原則。
    於此範圍內，有關機關應自本解釋公布之日起2年內，依本
    解釋意旨修正之。於修正前，為避免發生上述罪刑不相當之
    情形，法院就該個案應依本解釋意旨，裁量是否加重最低本
    刑，司法院大法官會議釋字第775號解釋文參照。是法官應
    於個案量刑裁量時具體審認被告有無特別惡性及對刑罰反應
    力薄弱之情。查被告前因不能安全駕駛致交通危險罪，經臺
    灣臺中地方法院107年度中交簡字第1739號判決判處有期徒
    刑2月確定，於108年3月12日易服社會勞動改易科罰金執行
    完畢等情，有臺灣高等法院被告前案紀錄表在卷可稽，被告
    受有期徒刑執行完畢，5年以內故意再犯本案有期徒刑以上
    之罪，應依刑法第47條第1項規定，論以累犯；復參酌被告
    前案經判處有期徒刑，於執行完畢後仍未悔悟，於數 月後
    又再犯本案犯行，足徵其有立法意旨所指之特別惡性及對刑
    罰反應力薄弱明確；復參酌其所犯本案之罪，依其犯罪情節
    ，並無應量處最低法定刑，否則有違罪刑相當原則，暨有因
    無法適用刑法第59條酌量減輕其刑之規定，致其人身自由遭
    受過苛侵害之情形，爰依刑法第47條第1項之規定及司法院
    大法官會議釋字第775號解釋文，各加重其刑。
四、原審以被告上開恐嚇危害安全犯行事證明確，適用刑事訴訟
    法第299條第1項前段，刑法第305條、第47條第1項、第41條
    第1項前段、第51條第6款，刑法施行法第1條之1第1項等規
    定，並以行為人之責任為基礎，審酌被告不思以理性方式溝
    通及處理事情，竟為上開犯行，法治觀念薄弱，實屬不該，
    應予非難，並衡酌被告犯罪之動機、目的、手段、犯罪後之
    態度，未與被害人○○○、告訴人○○○和解或成立調解，亦未賠
    償被害人○○○、告訴人○○○，及被害人○○○、告訴人○○○所受損
    害之情形，又兼衡被告之教育智識程度、生活狀況、素行品
    行等一切情狀，均量處拘役40日及諭知易科罰金之折算標準
    ，並定其應執行刑拘役70日及諭知易科罰金之折算標準。經
    核原審判決認事用法核無違誤，量刑亦屬妥適。
五、關於上訴理由之審酌：
　㈠被告上訴意旨略以：
　⒈被告之對話對象雖係○○○、○○○，惟雙方對話內容均係針對○○
    公司，而非○○○、○○○個人，且被告與○○○之對話係因○○公司
    原已答應要付給被告上開消防工程款，惟事後卻又反悔，被
    告乃LINE訊息告知○○○，認為○○公司係「裝肖維」，要「○○
    信用準備爛」，並非針對○○○個人，只因○○○在○○消防的工程
    案中列為公司聯絡人而已，故○○○應非被害人。又被告係針
    對廠商不付款，與○○○個人無涉，被告對○○○個人並無所謂惡
    害之通知，事實上○○○於偵查中係因被告講話比較大聲，並
    非因為特定言詞而感到害怕，是以被告對○○○自無恐嚇犯行
    ，本件實乃民事糾紛，原審認被告係恐嚇危害安全罪，認事
    用法自有違誤，請撤銷原判決，改諭知被告無罪。
　⒉被告所犯前案係不能安全駕駛致交通危險罪，乃抽象危險犯
    ，而本案原審所認定之恐嚇危害安全罪乃對於個人之侵 害
    ，二者罪質有本質上之重大差異，並無任何關連性，原判決
    以累犯加重其刑，自非妥適等語。
　㈡本院查：
　⒈本案雖係因被告無法向○○實業社取得施作上開消防工程之報
    酬，而向與其無契約關係之家福公司大墩11店店長即被 害
    人○○○、○○公司之經理即告訴人○○○為上開恫嚇言詞，惟被告
    上開言語恫嚇之方式，足以表達被告有對被害人○○○、告訴
    人○○○加害財產、名譽之意，且就被害人○○○、告訴人○○○而
    言，亦足使其等因此而陷於危險不安之狀態，而使其等因而
    心生畏懼，是以被告之行為該當恐嚇危害安全罪之要件，已
    如前述（詳理由欄貳、二所述），是以被告此部分上訴所陳
    自無足採。
　⒉被告前因不能安全駕駛致交通危險罪，經法院判決判處有期
    徒刑2月確定，於108年3月12日易服社會勞動改易科罰金執
    行完畢，惟其於執行完畢5個月後即先後再犯本案恐嚇危害
    安全罪，原審以其係累犯，且有特別惡性及對刑罰反應力薄
    弱，又參酌其所犯本案之罪，並無應量處最低法定刑，否則
    有違罪刑相當原則，暨有因無法適用刑法第59條酌量減輕其
    刑之規定，致其人身自由遭受過苛侵害之情形，而依刑法第
    47條第1項之規定及司法院大法官會議釋字第775號解釋文，
    各加重其刑，認事用法並無違誤，是以被告此部分上訴所陳
    亦無足採。
　⒊綜上所述，本件被告上訴意旨所陳均無足採，且被告在本院
    並未提出其他有利之證據或辯解，被告上訴為無理由，應予
    以駁回其上訴。　
六、被告經本院合法傳喚，無正當理由，未於本院審理期日到庭
    ，爰不待其陳述，逕行判決。
據上論結，應依刑事訴訟法第371條、第368條，判決如主文。
本案經檢察官黃秋婷提起公訴，檢察官李芳瑜到庭執行職務。
中　　華　　民　　國　　110 　年　　10　　月　　12　　日
              刑事第二庭　審判長法　官　何志通
                                法　官　吳進發
                                法　官　石馨文
以上正本證明與原本無異。
不得上訴。
                                書記官  陳儷文
　　　　　　　　　　　　　　　　
中　　華　　民　　國　　110 　年　　10　　月　　13　　日
附錄論罪科刑法條：
中華民國刑法第305條
以加害生命、身體、自由、名譽、財產之事恐嚇他人，致生危害
於安全者，處二年以下有期徒刑、拘役或9千元以下罰金。